---
output: github_document
---

<!-- README.md is generated from README.Rmd. Please edit that file -->

```{r, include = FALSE}
knitr::opts_chunk$set(
  collapse = TRUE,
  comment = "#>",
  fig.path = "man/figures/README-",
  out.width = "100%"
)
```

# IDAT

<!-- badges: start -->
<!-- badges: end -->

IDAT (*Idazketan Aztertzeko Tresna*) erabil daiteke idazkuntza prozesua aztertzeko, Etherpad instantzia batean idatzitakoa aztertu eta analizatzeko.

`.etherpad` fitxategiko datuak antolatzeko balio du horien informazioa aztertzeko.

## Instalatzea

You can install the development version of IDAT like so:

``` r
remotes::install_gitlab('JuanAbasolo/idat')
```

## Adibidea

Oinarrizko erabileraren adibidea. 

```{r example}
library(IDAT)
kokapena <- 'inst/extdata/'
fitxategia <- 'txepetx-2-lo1uvq90o.etherpad'
o_idat <- f_IDAT(kokapena, fitxategia)
```

Laburpena

```{r cars}
summary(o_idat)
```

Elementuak hauek dira:

- `pad`, bat luzerako karaktere bektorea, prozesatu den fitategiaren izena
- `testua`, bat luzerako karaktere bektorea, testuaren azken bertsioa.
- `df_aldaketak`, `tibble`/`data.frame` erako objektua. Testuaren eraikitze prozesuko erregistroen hurrenkera, hogei aldagaitan azaldua.
- `df_egileak`, `tibble`/`data.frame` erako objektua, egileak identifikatzeko sei aldagai dituena.
- `df_pool`, `tibble`/`data.frame` erako objektua, testuari ezarritako formatuak identifikatzeko balio duena.
- `ni`, ezabatzea komeni daitekeen erabiltzaile baten `author` kodea.

Prozesuaren inguruko informazioa `df_aldaketak` objektuan dago

## Informazioa garbitu

Baliteke `.etherpad` fitxategiak duen hainbat informazio ez izatea esanguratsua. Esate baterako instantziak berak aurrez fitxategian eskaintzen duena edo ikertzaileak, irakasleak edo dena delakoak gehitua; informazio hori ezabatzeko `f_garbitu` erabil daiteke.

```{r f_garbitu}
require(dplyr) |> suppressMessages()
o_idat$df_aldaketak |> 
    summarise(egile_kopurua = unique(author) |> length(),
              pausu_kopurua = n())

o_idat$df_aldaketak |> 
    f_garbitu() |> 
    summarise(egile_kopurua = unique(author) |> length(),
              pausu_kopurua = n())
```


## Egileak anonimo egin edo berrizendatu

`.etherpad` fitxategiak gorde dezake egileak bere buruari emandako izena, baldin eta eman badu. Egileak emandako izen horien arabera identifikatu daitezke edo anonimotasunean landu ere bai. Horretarako f_IDentifikau funtzioa erabili behar da

```{r}
o_idat$df_aldaketak |> 
    group_by(name) |> 
    summarise(aldaketa_kopurua = n())

o_idat$df_aldaketak |> 
    f_IDentifikau(anonimu = TRUE) |> 
    group_by(egileak) |> 
    summarise(aldaketa_kopurua = n())
```


## Idazkuntza prozesuko testua eta etiketatzea

Egile bakoitzak ekarritako testuak ere azter daitezke hainbat elementu nabarmenduta:
    
+ Ea zein lerrotan idatzi duen, `●3.Ln:` kodeaz
+ Ea zenbateko etenak egin dituen idaztalditik idaztaldira `<2.8seg>` erako kodeaz.
+ Ea zenbat ezabatu duen, `[←19]` moduko kodeaz. 
+ Ea paragrafoan / lerroan hurrengo kokapenean idazten duen ala jauziak egin dituen bertan barruan, honelako kodeaz: `[68↶][19↷]`.
+ Ea testua beste nonbaitetik hartu eta itsatsia den, honako kodeen artean markatuta `]■C+P⇒::` eta ` ::⇐C+P■ `.
    
Horiek denak banan banan zein denak batera eska daitezke `f_idatzia` funtzioa erabiliaz.

```{r results='asis'}
library(stringr) |> suppressMessages()
f_idatzia(o_idat$df_aldaketak, lerru = TRUE, 
          etenak = TRUE, dm = 2000, 
          ezabatuak = TRUE, copypaste = TRUE,
          lerroko_jauziak = TRUE) |> # suppressWarnings() |> 
    filter(egileak == levels(egileak)[3]) |> 
    select(idatzia) |> unlist() |> unname() |> 
    paste(collapse = "") |> 
    str_replace_all('\n\n\n', '\n\n') |> 
    cat()
```

## Irudiak sortzea

Berez, irudiak sortzeko ez da programazio berezirik IDATen, `ggplot2`eta beste erabil daiteke horren informazioaren irudiak aztertzeko.

Hurrengoa talde lan baten irudia da.

```{r topografia, echo = TRUE}
require(ggplot2) |> suppressMessages()
# KODEA
```


```{r fig-fullwidth, fig.width = 10, fig.height = 5, fig.fullwidth = TRUE, fig.cap = "Talde lan ez onegi baten topografia", warning=FALSE, message=FALSE, cache=TRUE}
o_idat$df_aldaketak |>
    f_garbitu() |> 
    f_IDentifikau(anonimu = T) |> 
    mutate(norabidea = ifelse(azktex=='<', 'kendu', 'gehitu')) |>
    ggplot(aes(x = revs, y = kok_lerru, color = egileak)) +
    geom_point(aes(size = newLen, shape = norabidea)) +
    geom_line(lty = 3) + scale_y_reverse() +
    labs(title = 'Testuaren eraikuntzaren topografia',
         subtitle = 'Aldaketen kokapena eta egileak prozesuan',
         y = 'Testuaren lerroa',
         x = 'Testuaren eraikuntzaren urratsen hurrenkera',
         color = 'Taldekidea',
         size = 'Zenbat kar.',
         shape = 'Norabidea')
```

In that case, don't forget to commit and push the resulting figure files, so they display on GitHub and CRAN.

